臺灣士林地方法院刑事判決　　　　　　　100年度訴字第129號
公　訴　人　臺灣士林地方法院檢察署檢察官
被　　　告　馮建國
選任辯護人　吳發隆律師
上列被告因偽證案件，經檢察官提起公訴（100年度偵字第570號
），本院判決如下：
    主  文
馮建國無罪。
    理  由
一、本件公訴意旨略以：緣案外人陳智明（所涉教唆偽證部分，
    業經臺灣士林地方法院檢察署以100 年度偵字第570 號為不
    起訴處分確定）與告發人陳明亮共同合夥經營址設於大陸地
    區陝西省西安市○○路138 號豪盛花園之鳳凰天堂休閒會館
    （下稱鳳凰會館），被告馮建國為案外人陳智明外甥，亦為
    鳳凰會館之大堂經理，案外人殷東軍則係鳳凰會館之股東兼
    會計。案外人陳智明與告發人陳明亮因代墊裝修款1 事而生
    齟齬，案外人陳智明竟因此心生不滿，夥同大陸地區人士馬
    永利、王自強及其他5 名真實姓名年籍不詳之成年男子，於
    民國94年12月17日中午前之某時，佯由馬永利出面致電證人
    陳明亮，邀其商談上開代墊款項事宜，告發人陳明亮因此於
    同日中午12時許，前往上開鳳凰會館，至該處C104號房之地
    下室包廂內商談，惟告發人陳明亮進入該包廂後，案外人陳
    智明即示意在場之馬永利、王自強及其他5 名真實姓名年籍
    不詳之成年男子看管告發人陳明亮並禁止其離去，且向告發
    人陳明亮恫稱，今日未清償債務不得離去等語，案外人陳智
    明再於同日下午3 、4 時許，致電予告發人陳明亮之債務人
    即案外人李哲鏗一同前來追討債務，惟遭案外人李哲鏗拒絕
    。迄當日下午6 時許，告發人陳明亮之妻陳紅彥至該處尋找
    告發人陳明亮，告發人陳明亮本欲與其妻一同離去，然遭案
    外人陳智明強行阻止，並抓住告發人陳明亮之手腕，將其強
    推回地下室該包廂內，案外人陳智明等人以此方式而非法剝
    奪告發人陳明亮之行動自由，迨當日下午7 、8 時許，告發
    人陳明亮經其妻陳紅彥之激勵，以強硬之態勢表明堅決去意
    ，案外人陳智明始未予攔阻而讓告發人陳明亮離去。嗣告發
    人陳明亮對案外人陳智明提起妨害自由罪之告訴，經臺灣士
    林地方法院檢察署檢察官以96年度偵續字第295 號案件提起
    公訴，並經本院以97年度訴字第192 號（下稱前案）審理，
    於審理期間，案外人陳智明為脫免其罪責，竟於不詳時地，
    唆使於案發當日不在場且原無偽證犯意之被告向本院虛偽證
    稱案外人陳智明未於上開時地妨害告發人陳明亮自由，被告
    因此於97年7 月24日上午9 時20分許，在本院第8 法庭，以
    證人身分供前具結並作證時，虛偽證稱：94年12月17日當日
    ，陳明亮進入包廂後，包廂內除陳智明外，僅有其指派在場
    倒茶水之服務員谷留珍、容平麗及在旁避免陳明亮與陳智明
    發生衝突之服務員王自強、殷兆強，後來陳明亮很從容離開
    云云等語，嗣因本院不採信被告上開證言，而判決案外人陳
    智明有期徒刑8 月、減刑為有期徒刑4 月，案外人陳智明因
    此上訴臺灣高等法院，並經臺灣高等法院以98年度上訴字第
    2122號審理，復於99年3 月3 日判決證人陳智明妨害自由，
    處有期徒刑8 月，減為有期徒刑4 月，始悉上情。因認被告
    涉有刑法第168 條之偽證罪嫌等語。
二、按犯罪事實應依證據認定之，無證據不得認定犯罪事實；不
    能證明被告犯罪者，應諭知無罪之判決，刑事訴訟法第154
    條第2項、第301條第1項分別定有明文。且認定不利於被告
    之事實，須依積極證據，苟積極證據不足為不利於被告事實
    之認定時，即應為有利於被告之認定，更不必有何有利之證
    據；且刑事訴訟法上所謂認定犯罪事實之積極證據，係指適
    合於被告犯罪事實之認定之積極證據而言，雖不以直接證據
    為限，間接證據亦包括在內，然而無論直接或間接證據，其
    為訴訟上之證明，須於通常一般之人均不致有所懷疑，而得
    確信其為真實之程度者，始得據為有罪之認定，倘其證明尚
    未達到此一程度，而有合理之懷疑存在時，自不能以推測或
    擬制之方法，以為有罪裁判之基礎（最高法院29年上字第31
    05號、30年上字第816號、40年臺上字第86號、76年臺上字
    第4986號判例參照）。次按，刑法第168 條之偽證罪，係以
    證人、鑑定人、通譯於執行審判職務之公署審判時或於檢察
    官偵查時，於案情有重要關係之事項，供前或供後具結，而
    為虛偽之陳述為構成要件；所謂於案情有重要關係之事項，
    係指該事項之有無，足以影響於裁判之結果，有使裁判陷於
    錯誤之危險者而言，此有最高法院96年度臺上字第7239號判
    決足資參照。又刑法第168 條偽證罪，以於案情有重要關係
    之事項，故意為虛偽之陳述為構成要件，如非於案情有重要
    關係之事項，故意為虛偽之陳述，固與該條規定不合，即對
    於案情有重要之關係之事項所述不實，而非出於故意者，仍
    難以偽證罪論，亦有最高法院30年度上字第2032號判例可資
    參照。
三、本件公訴人認被告涉有前揭偽證犯行，無非係以：被告之供
    述、證人陳智明之供述、告發人即證人陳明亮之指訴、證人
    李哲鏗於前案98年3 月31日審理時之證言、前案97年7 月24
    日審案筆錄及被告於前案之證人結文、97年3 月3 日刑事聲
    請調查證據狀、前案判決書等為主要論據。
四、訊據被告堅詞否認有何偽證犯行，辯稱：伊於案發當日有在
    該包廂裡，惟因伊係大堂經理，外面還是有事情要忙，故伊
    係進出出該包廂。又因伊在大廳櫃檯處看見證人陳明亮要走
    的時候態度沒有很緊張，臨走的時候看到伊還比了打電話的
    動作，故而伊認為證人陳明亮從大廳要離開時態度很從容等
    語。經查：
  (一)被告前於97年7月24日9時20分許，在前案審理時，以證人身
    分作證，供前具結，並於辯護人為主詰問時，證稱：「（問
    ：後來如何解決？）後來陳明亮態度很從容離開了。」、「
    （問：當天陳明亮來的時間你是否都在現場？）是。」、「
    （問：當天你包廂裡面看到多少人？）被告（即陳智明）、
    陳明亮、谷留珍、容平麗、王自強、殷兆強。」等語；嗣於
    檢察官為反詰問時，證稱：「（問：你是何時指派這4 名員
    工去包廂服務？）他們人到了之後服務員古留珍、容平麗2
    人送茶水下去，他們2 人上來報告說被告與告訴人他們氣氛
    不太好，那時候我再讓殷兆強、王自強下去幫忙看著，我怕
    他們吵起來會打架，需要兩個男生幫忙拉。」等語一節，固
    有上開審判筆錄及證人結文1 紙在卷可稽（詳見前案卷，第
    42 至44 、48頁）。
  (二)惟查，關於被告於前案證述：後來陳明亮態度很從容離開等
    語部分，綜觀被告於前案具結證述：「（問：你是否親眼看
    到陳明亮離去？）是。」、「（問：陳明亮離開現場時你到
    底有無在包廂？）陳明亮離開時我不在包廂，我在大廳，我
    在大廳看到陳明亮離開的。」、「（問：陳明亮離開現場的
    時候有無跟你打招呼？）有。」等語（詳見前案卷，第54
    至55頁）；嗣於本院100 年12月22日審理時供稱：「（問：
    當時作證為何會說陳明亮很從容的離開？）他在大廳要走的
    時候態度沒有很緊張，臨走的時候看到我還跟我比打電話的
    動作，所以我才認為他從大廳要離開的時候態度很從容。」
    等語（詳見本院卷，第34頁反面）；再參以證人陳明亮於前
    案具結證稱：「…我最後要走的時候他們就沒有阻攔我了。
    」、「（問：你太太陳紅彥是否與你一起離開現場？）我離
    開的時候我從地下室自己走上來，我上去的時候看到我太太
    在大廳門口打電話，但是他打給誰我沒問她。」、「（問：
    你們一起離開的時候有無遭受阻撓？）沒有。」等語（詳見
    前案卷，第85頁）；嗣於偵查中證稱：伊有在大廳看到馮建
    國等語（詳見臺灣士林地方法院檢察署99年度他字第1416號
    卷，第202 頁），稽以被告上開供述之情節前後相符，且核
    與證人陳明亮所述情節並無牴觸，應堪採信。準此，足認被
    告於案發當日在鳳凰會館大廳親見證人陳明亮離開時，係逢
    證人陳明亮未再遭受阻攔，而自該會館地下室步上大廳離去
    之際，證人陳明亮之人身自由此時既未再受任何之限制，則
    被告據其所見上述情節，因認證人陳明亮於案發當日從容離
    開一節，即屬非虛。從而，被告於前案審理中具結證述：後
    來陳明亮態度很從容離開了等語，核與事實相符，自非虛偽
    之陳述，與偽證罪構成要件不符。
  (三)至被告於前案具結證述：94年12月17日當日，陳明亮進入包
    廂後，包箱內除陳智明外，僅有其指派在場倒茶水之服務員
    谷留珍、容平麗及在旁避免陳明亮與陳智明發生衝突之服務
    員王自強、殷兆強部分，雖與前案中證人殷東軍所述不符，
    然前案經上訴至高等法院以臺灣高等法院98年度上訴字第21
    22號審結，判決中僅敘及被告及前案證人殷東軍所述均不足
    為前案被告陳智明有利之認定，亦未認定何者所述為真；且
    縱令被告於前案就案發現場包廂內在場之人為不實之陳述，
    然該包廂內在場之人為何及人數若干，與前案法院認定證人
    即前案被告陳智明有無對證人陳明亮為妨害自由之犯行並無
    關聯，核非前案認定犯罪事實之關鍵所在，此觀諸前案歷審
    法院認定證人陳智明犯行均係勾稽證人陳明亮、李哲鏗對於
    案發當日證人陳智明致電證人李哲鏗，並聲稱已將證人陳明
    亮限制自由，要求證人李哲鏗一同向證人陳明亮追討債務等
    情節互核大致吻合，且與證人陳智明自承因債務問題與證人
    陳明亮發生爭吵，並曾致電予證人李哲鏗告知證人陳明亮現
    在位置等節相符為主要論據（詳見前案判決，第5 至6 頁、
    臺灣高等法院98年度上訴字第2122號判決第13頁、最高法院
    100 年度台上字第3589號判決第2 頁），據此，足徵被告於
    前案對於何人身處案發現場包廂內所為之證言，並無足影響
    於前案裁判之結果，亦無使前案裁判陷於錯誤之危險，揆諸
    前揭判決意旨，即難認屬於案情有重要關係之事項，縱使被
    告故意就上開事項為不實之陳述，與刑法偽證罪之構成要件
    仍有未合。
  (四)另公訴人聲請傳喚證人陳明亮一節，因本件事證就被告於前
    案所為之證言並無由該當刑法偽證罪一節已臻明確，又前案
    之案發經過，迭經證人陳明亮於前案偵查及審理中證述綦詳
    ，且經本院參酌證人陳明亮於前案所為之證言，猶難據此認
    定被告有何偽證犯行，則縱令再傳喚證人陳明亮到庭結證，
    於本件判決結果亦不生影響，自無再行調查之必要，是公訴
    人此部分調查證據之聲請，應予駁回，併此敘明。
五、綜上所述，本件依公訴人所舉證據，其證明程度仍無法使法
    院達於可排除合理之懷疑而形成被告有罪之法律上確信之程
    度，尚不足證明被告有涉犯偽證罪之犯行。此外，本院復查
    無其他積極證據證明被告有何公訴人所指之犯行，揆諸首揭
    法條及判例意旨，應認本件不能證明被告犯罪，自應諭知無
    罪之判決。
六、末按刑事訴訟本不告不理之原則，審判之範圍應與訴之範圍
    相一致，法院不得就未經起訴之犯罪加以審判，至犯罪曾否
    起訴，應以起訴書狀所記載之被告及犯罪事實為準；此分別
    於刑事訴訟法第268條、第264條第2項、第320條第2項規定
    甚明。則法院受理刑事案件，就其他與起訴事實無關之事項
    ，則毋庸審判。又法律上一罪之案件，無論其為實質上一罪
    （接續犯、繼續犯、集合犯、結合犯、吸收犯、加重結果犯
    ）或裁判上一罪（想像競合犯及刑法修正前之牽連犯、連續
    犯），均具單一性，在訴訟法上作為一個訴訟客體，無從分
    割，縱僅就其一部分犯罪事實提起公訴或自訴（即顯在事實
    ），如構成犯罪，即與未起訴之其餘犯罪事實（指潛在事實
    ）發生一部與全部之關係，此即公訴不可分之原則；惟此公
    訴不可分原則，係以已起訴部分之顯在事實構成犯罪為前提
    ，倘若起訴部分不構成犯罪，即與未起訴之其餘事實不發生
    一部與全部之關係，未起訴部分縱經告訴人在告訴狀上記載
    ，亦無一部效力及於全部可言，無論該未起訴部分是否成立
    犯罪，法院均不得就未起訴部分之事實一併予以審判。本件
    原判決既就檢察官起訴之事實諭知被告無罪，即無所謂檢察
    官起訴效力及於起訴書未記載之事實可言（最高法院98年度
    臺上字第494號、97年度臺上字第3822號判決要旨參照）。
    另按法律上一罪之案件，無論其為實質上一罪（接續犯、繼
    續犯、集合犯、結合犯、吸收犯、加重結果犯）或裁判上一
    罪（想像競合犯及刑法修正前之牽連犯、連續犯），在訴訟
    上均屬單一性案件，其刑罰權既僅一個，自不能分割為數個
    訴訟客體，縱僅就其一部分犯罪事實提起公訴或自訴，如構
    成犯罪，即與未起訴之其餘犯罪事實發生一部與全部之關係
    （即公訴不可分），法院對此單一不可分之整個犯罪事實，
    即應全部審判（即審判不可分）。故法院實際審判之範圍，
    較之起訴書狀所載，雖可能有所擴張，因其仍為起訴效力所
    及，即不生訴外裁判問題。而單一案件之一部犯罪事實曾經
    有罪判決確定者，其既判力自及於全部，其餘犯罪事實不受
    雙重追訴處罰（即一事不再理），否則應受免訴之判決。惟
    此公訴不可分、審判不可分及一事不再理等原則，皆以起訴
    部分之顯在事實構成犯罪為前提，倘若被訴部分不構成犯罪
    ，即與未起訴之其餘潛在事實不發生一部與全部之關係，縱
    使未起訴部分應成立犯罪，因已無一部效力及於全部之可言
    ，法院即不得就未起訴部分之犯罪事實予以論究；該經起訴
    之一部事實受無罪判決如經確定，則其餘事實自得另行追訴
    ，並無重覆起訴，亦非可認係僅為原確定判決事實之擴張或
    減縮（最高法院96年度臺上字第1856號判決要旨參照）。本
    件公訴人另以100年12月6日100年度蒞字第10200號補充理由
    書陳述意見略以：被告於前案審理中作證，另謂陳明亮被限
    制自由之時間從94年12月17日中午12點半至下午4 點半、伊
    是斷斷續續進出那個包廂，伊有先去看情形如何，伊有看到
    他們在吵架，就是口角爭執，沒有肢體碰觸等部分，亦均非
    實在等語。惟縱公訴人於本院審訊後，認此部分應確實構成
    犯罪，但因已起訴部分之前揭顯在性事實，業經本院認不能
    證明被告犯罪，而為無罪判決之諭知，揆諸上揭判決意旨，
    與未起訴之其餘潛在事實即不發生一部與全部之關係，無論
    該未起訴部分是否成立犯罪，基於刑事訴訟法不告不理之原
    則，本院無從就此未經起訴部分之事實於本件一併予以審究
    ，應由檢察官另為適法之處理，附此敘明。
據上論斷，應依刑事訴訟法第301條第1項，判決如主文。
本案經檢察官李松德到庭執行職務。
中    華    民    國   100    年    12    月    30    日
                  刑事第四庭審判長法  官  黃雅君
                                  法  官  陳菊珍
                                  法  官  陳俞婷
以上正本證明與原本無異。
如不服本判決應於收受判決後10日內向本院提出上訴書狀，並應
敘述具體理由；其未敘述上訴之理由者，應於上訴期間屆滿後20
日內向本院補提理由書（均須按他造當事人之人數附繕本），切
勿逕送上級法院。
                                  書記官  李玟郁
中    華    民    國   101    年    1     月    2     日